【裁判字號】    99,易,612
【裁判日期】    990526
【裁判案由】    詐欺
【裁判全文】
臺灣高雄地方法院刑事判決               99年度易字第612號
公  訴  人  臺灣高雄地方法院檢察署檢察官
被      告  己○○
上列被告因詐欺案件，經檢察官提起公訴（98年度偵字第37805
號），本院判決如下：
    主    文
己○○幫助犯詐欺取財罪，處有期徒刑貳月，如易科罰金，以新
臺幣壹仟元折算壹日。緩刑貳年，緩刑期間付保護管束，並應向
檢察官指定之公益團體、地方自治團體或社區提供肆拾貳小時之
義務勞務。
    事    實
一、己○○明知目前社會上層出不窮之不法份子為掩飾渠等不法
    行徑，避免執法人員追究及處罰，經常利用他人之電話、存
    款帳戶、印章、存摺、金融卡及密碼轉帳，以確保自己犯罪
    所得之不法利益並掩人耳目，而在客觀上已預見若將個人之
    銀行帳戶存摺及金融卡提供他人使用，可能幫助他人從事詐
    欺取財犯行，仍不違反其本意，竟基於幫助詐欺之犯意，於
    民國下同）98年10月25日前某日，在不詳地點，將其所開立
    之合作金庫商業銀行前金分行帳戶（帳號：0000000000000
    ，下稱合作金庫帳戶）之存摺、提款卡及密碼等物，交付予
    某姓名年籍不詳之人，以供該人及其所屬詐騙集團成員詐欺
    取得他人財物，詐騙集團成員取得上開帳戶資料後，即共同
    基於意圖為自己不法所有之犯意聯絡，分別於：(一)98年10月
    25 日18 時22分許，以電話向甲○○訛稱其為PCHOME客服人
    員，因甲○○之前購置網路商品，作業人員操作電腦疏失，
    導致該筆貨款變更為24期分期付款，要求甲○○持提款卡至
    自動櫃員機，依其指示操作更正，否則將被分期扣款云云，
    甲○○因此陷於錯誤，於同日18時54分許分、同日19時8 分
    許，依對方指示操作自動櫃員機，詎甲○○之銀行帳戶2 筆
    款項分別為新台幣（下同）1 萬2337元、2223元，竟轉匯入
    己○○上開合作金庫帳戶內，始知受騙。(二)98年10月25日18
    時19分許，以電話向丁○○佯稱：其為PCHOME客服人員，因
    之前丁○○之交易有誤，造成核帳金額不符，要求丁○○持
    提款卡至自動櫃員機操作更正云云，致丁○○陷於錯誤，於
    同日18時56分許，前往台南縣善化鎮○○路郵局自動櫃員機
    前，依對方指示操作櫃員機，詎其銀行帳戶1 筆2 萬1989元
    （起訴書誤植為2 萬1898元，應予更正）之款項，竟匯入己○○上開合作金庫帳戶內，始知受騙。嗣經甲○○、丁○○
    報警處理，而循線查悉上情。
二、案經高雄市政府警察局丙○分局移送台灣高雄地方法院檢察
    署檢察官偵查起訴。
    理    由
壹、證據能力部分：
    本判決理由所援用之證據資料（含供述證據及非供述證據）
    ，被告、公訴人於本院言詞辯論終結前，均表示同意作為證
    據（參本院1 卷第14正頁），本院審酌上開證據之作成，並
    無違法或不當之情形，且與本案待證事實相關，適當作為證
    據，依刑事訴訟法第159 條之5 第1 項之規定，認有證據能
    力。
貳、實體部分：
一、訊據被告否認有幫助詐欺之犯行，辯稱：伊將上開帳戶存摺
    、提款卡放在機車置物箱，於98年10月28日13時許，在高雄
    市三民區○○○街「城揚建設」工地發現失竊，因伊機車置
    物箱不能上鎖，才發生失竊云云。惟查：上揭犯罪事實，業
    據證人即被害人甲○○、丁○○於警詢證述明確，參核相符
    （參警卷第6 、14、15頁），並有郵政自動櫃員機交易明細
    表（匯出2 萬1989元），合作金庫帳戶存摺存款資料及交易
    明細查詢（轉入1 萬2337元、2223元，2 萬1989元）、台南
    市政府警察局第三分局土城派出所、台南縣政府警察局善化
    分局善化派出所之受理刑事案件報案三聯單、受理各類案件
    紀錄表、受理詐騙帳戶通報警示簡便格式表、內政部警政署
    反詐欺諮詢專線記錄表（甲○○、丁○○）、金融機構聯防
    機制通報單，合作金庫前金分行98年11月3 日合金前金字第
    0980004371號函（附新開戶建檔登錄單、分戶交易明細表等
    ）各1 份在卷可稽（參警卷第12至20頁）。足見，證人甲○○、丁○○所稱遭人詐騙轉匯出款項，且被告合作金庫帳戶
    遭詐騙集團成員作為被害人匯款帳戶使用，確屬實情。
二、被告雖以上開情詞置辯。然：
  (一)被告初於警詢時辯稱：「當時在高雄太平洋SOGO百貨公司上
    班，需要做薪資轉帳才辦這個合作金庫帳戶，帳戶存摺平日
    放在家中，金融卡放在皮夾中保管」、「伊最後1 次在98年
    10月20日使用金融卡，1 星期後為查1 筆匯款，發現失竊時
    金融卡放在皮夾內，皮夾、存摺放在機車置物箱」、「在高
    雄市三民區○○○街城揚建設工地失竊，沒有向警方報案」
    、「我以鉛筆將密碼寫在金融卡上」云云（參警卷第2 、3
    頁）；繼於偵訊時改辯稱：「98年10月20日以後，我機車放
    在鳳山市○○路建築工地機車置物箱內，存摺、提款卡被偷
    走」、「我不知道對方為何知悉密碼」、「我要報警時已是
    警示帳戶」云云（參偵2 卷第9 頁）。則其前後就系爭帳戶
    提款卡、存摺置於何處、失竊地點、發現失竊時有無報案等
    節，供述不一，且就工作地點究係在建築工地、百貨公司，
    而建築工地究在三民區○○○街或鳳山市○○路（二地交通
    有相當距離）等節，互有矛盾，是其所辯，尚難採信。
  (二)再被告雖於偵訊中辯稱：「我要報警時已是警示帳戶」、「
    我向銀行掛失時是星期五，我拖到星期一」等語（參偵卷第
    9 頁）；且於本院審理中辯稱：「但我同年11月2 日有向銀
    行掛失」、「因我沒有帶皮夾之習慣，加上我身上常常流汗
    ，所以將提款卡放在置物箱」、「我沒有報案」等語（參本
    院1 卷第13反頁。2 卷第21反、22正頁），與其警詢所述：
    「存摺平日放在家中，金融卡放在皮夾中保管」等語，亦有
    矛盾；且被告既自承身上常流汗，何以未將存摺、金融卡放
    在家中，且既知悉機車置物箱卡榫已無法上鎖，竟仍置放置
    物箱內騎至工地停放（參警卷第3 頁），均有違社會常理，
    而無法為合理說明。又被告雖聲請證人乙○○於本院審理中
    證稱：「我在新竹幫被告哥哥做裝潢工作，98年端午節左右
    ，被告哥哥要給我工錢都匯到被告帳戶內，再由被告提領出
    來給我」、「大約是98年10月中旬」、「我曾向被告借過帳
    戶影本，但公司說不是我本人帳戶不能用，所以我將該存摺
    影本燒掉了」等語（參本院2 卷第17反、18正頁），然其同
    時證稱：「我不記得是哪家銀行帳戶」、「上開帳戶我都沒
    有使用過」、「我沒有拿被告金融卡，我把存摺影本燒掉，
    沒有告訴被告」、「她跟我說金融卡被偷，約在去年10月20
    日以後，我沒有在義大工作後的事」等語明確（參本院2 卷
    第17反至18反頁）；參諸被害人甲○○、丁○○受騙轉匯係
    在98年10月25日，而被告自承遲至98年11月2 日始為掛失作
    業等情，均無法證明證人乙○○向被告所借用存摺影本即為
    系爭帳戶資料，且無從證明係被告出借系爭帳戶金融卡予乙○○再轉交給詐騙集團使用。又以目前國內金融業申請帳戶
    簡易、頻繁觀之，證人乙○○就可申請多家金融帳戶使用，
    何須借用被告系爭帳戶使用，是被告所辯，即無從採信。
  (三)又金融帳戶為個人理財工具，自政府開放金融業申請設立後
    ，金融機構大量增加，一般民眾可以存入最低開戶金額之方
    式，自由申請開設金融帳戶，並無任何特殊之限制，因此一
    般人申請存款帳戶容易而便利，且得同時聲請不同金融機構
    之多數帳戶使用，並無使用他人帳戶之必要，此為一般日常
    生活熟知之常識。故除非充作犯罪使用，並藉此躲避警方追
    緝，通常使用存款帳戶，並無向他人租、借或購買帳戶存摺
    、金融卡及密碼之必要，此應為一般社會生活所應有之認知
    。況且金融存款帳戶攸關存戶個人財產權益，專屬性甚高，
    衡諸常理，若非與本人有密切關係，不可能提供個人帳戶供
    他人使用，縱有交付個人帳戶予他人使用之特例，亦必會瞭
    解他人使用目的始行提供，參以坊間報章雜誌、新聞及廣播
    媒體，對於以簡訊、電話等通知中獎、網路購物等類似不法
    詐騙方法，及不法份子常收集他人帳戶，以隱匿渠等財產犯
    罪之不法行徑，規避檢警等執法人員之查緝，類此社會上層
    出不窮案件，亦迭經報導及再三揭示，被告乃心智健全成年
    人，自能預見如其金融帳戶資料疏於保管而交付他人，可能
    遭他人利用為與財產有關犯罪之工具，竟仍提供他人使用。
    是其所辯，為犯後飾卸之詞，不足採信，堪認被告確有幫助
    他人實施詐欺犯罪之不確定故意甚明。綜上所述，被告確有
    幫助詐欺之犯行，事證明確，洵堪認定，應依法論罪科。
三、按刑法上之幫助犯，係指以幫助之意思，對於正犯資以助力
    ，而未參與實施犯罪之行為者而言。本件被告提供上開帳戶
    予詐欺集團成員為實施詐欺取財之工具，其單純提供帳戶予
    他人使用行為，究與向被害人施行詐術有別，且亦無證據證
    明被告有參與詐欺取財犯行之構成要件行為，是被告僅屬對
    於詐欺集團成員遂行詐欺取財犯行資以助力而已。核被告所
    為，係刑法第339 條第1 項詐欺取財罪之幫助犯。本件被告
    係以一幫助行為，致詐欺集團成員基於詐欺之犯意，而對甲○○、丁○○分別施用詐術而犯詐欺取財2 罪，構成想像競
    合犯，應從一重之幫助犯詐欺取財罪論處。再被告為幫助犯
    ，所犯情節較正犯為輕，依刑法第30條第2 項規定，減輕其
    刑。爰審酌被告未善加保管金融帳戶資料，致該帳戶資料供
    詐欺集團成員用以犯罪，不僅助長犯罪風氣，亦造成被害人
    受害金額非輕，固有不該。惟念其情節較輕，且前無受論罪
    科刑之前科，有臺灣高等法院被告前案紀錄表在卷可稽，暨
    其犯罪之動機、目的、手段等一切情狀，量處如主文所示之
    刑，並諭知如易科罰金之折算標準，以資懲儆。
四、末查被告前未曾受有期徒刑以上刑之宣告，素行尚可，有台
    灣高等法院被告前案紀錄表附卷可參，被告經此警偵審及科
    刑宣告後，當知所警惕，應無再犯之虞，本院認對其所宣告
    之刑，以暫不執行為適當，併宣告緩刑2 年，以勵自新。另
    依刑法第93條第1 項第2 款規定宣告在緩刑期間付保護管束
    ，俾由觀護人予以適當督促，並發揮附條件緩刑制度之立意
    ，避免短期自由刑肇致之弊端，以期符合緩刑目的。至被告
    究應向何團體或社區提供義務勞務，則屬執行問題，宜由執
    行檢察官斟酌全案情節及各團體或社區需求，妥為指定。
據上論結，應依刑事訴訟法第299 條第1 項前段，刑法第30條、
第339 條第1 項、第55條前段、第41條第1 項前段、第74條第1
項第1 款、第2 項第5 款、第93條第1 項第2 款，刑法施行法第
1條之1，判決如主文。
本案經檢察官戊○○到庭執行職務
中    華    民    國    99    年    5    月    26    日
                  刑事第二庭  審判長法  官  吳進寶
                                    法  官  羅立德
                                    法  官  李昆南
以上正本證明與原本無異。
如不服本判決應於收受送達後10日內向本院提出上訴書狀，並應
敘述具體理由；如未敘述上訴理由者，應於上訴期間屆滿後20日
內向本院補提理由書（均須按他造當事人之人數附繕本）「切勿
逕送上級法院」。
中    華    民    國    99    年    5     月    27    日
                                    書記官  莊永利
附錄本判決論罪之法條：
刑法第339 條第1 項（普通詐欺罪）
意圖為自己或第三人不法之所有，以詐術使人將本人或第三人之
物交付者，處5 年以下有期徒刑、拘役或科或併科1 千元以下罰
金。

司法院資訊處製作；財團法人民間司法改革基金會備份。
